【裁判字號】    98,訴,363
【裁判日期】    990414
【裁判案由】    損害賠償
【裁判全文】
臺灣基隆地方法院民事判決               98年度訴字第363號
原      告  丁○○
訴訟代理人  黃英豪律師
被      告  國泰人壽保險股份有限公司
法定代理人  丙○○
訴訟代理人  乙○○
被      告  甲○○
上列當事人間損害賠償事件，本院於99年3月31日言詞辯論終結
，判決如下：
    主  文
被告應連帶給付原告新台幣伍拾萬元，及被告國泰人壽保險股份
有限公司自民國九十八年九月五日起、被告甲○○自民國九十八
年十一月五日起，均至清償日止，按年息百分之五計算之利息。
被告甲○○應給付原告新台幣佰拾萬元，及自民國九十八年
十一月五日起至清償日止，按年息百分之五計算之利息。
原告其餘之訴駁回。
訴訟費用由被告連帶負擔七分之一，餘由被告甲○○負擔。
本判決原告勝訴部分，於原告以新臺幣壹佰貳拾陸萬柒仟元為被
告供擔保後，得假執行。但被告國泰人壽保險股份有限公司如於
假執行程序實施前，以新臺幣伍拾萬元為原告預供擔保，得免為
假執行；被告甲○○如於假執行程序實施前，以新臺幣佰捌拾
萬元為原告預供擔保，得免為假執行。
原告其餘假執行之聲請駁回。
    事實及理由
壹、程序方面
一、原告以單一之聲明，二個以上請求權，請求法院為單一給付
    之判決，為訴之重疊合併（競合合併），僅須其中一請求權
    為有理由，法院即應為原告勝訴之判決，須原告全部之請求
    權均無理由時，法院始得駁回原告之訴。本件原告主張債務
    不履行及侵權行為兩項請求權，請求單一給付之判決，本院
    應併予審理，而依前述之說明，決定訴訟之勝敗。又原告於
    民國98年12月24日分別對被告國泰人壽股份有限公司（下稱
    被告公司）、被告甲○○追加民法第227條第2項、第179條
    為請求權基礎，經核原告係本於請求之基礎事實同一而為訴
    之追加，依民事訴訟法第255條第1項第2款可知，原告為該
    訴之追加本無須得被告同意；而所謂「請求之基礎事實同一
    」，係指變更或追加之訴與原訴之原因事實，有其社會事實
    上之共通性及關聯性，而就原請求所主張之事實及證據資料
    ，於變更或追加之訴得加以利用，且無害於他造當事人程序
    權之保障者，始足當之，是依本件情形，原告應得追加該請
    求權基礎，至於有無理由則係另一問題，均併予敘明。
二、被告甲○○經合法通知，未於最後言詞辯論期日到場，核無
    民事訴訟法第386條所列各款情形，依民事訴訟法第385條第
    1 項前段之規定，准原告之聲請，由其一造辯論而為判決。
貳、實體方面
一、原告主張：
  (一)緣被告甲○○自89年5月18日起於被告公司基隆分公司擔任
    保險業務員，後升任為銓泰推展處儲備處長。被告甲○○因
    家人積欠鉅額債務，不時挪用保險客戶繳納之保險費或借款
    以償還債務，事後再借款或以其他客戶之保險費補足挪用之
    保險費。而被告甲○○自95年6月起因挪用客戶保險費之行
    為，已不敷支付龐大債務及保險費缺口，明知其並無還款能
    力及意願，為解決該情形，竟意圖為自己不法之所有，隱暪
    自己挪用被告公司客戶保險費及積欠債務急需用錢填補財務
    缺口之事實，陸續對其公司客戶即原告為下列不法侵害行為
    ：
  1.被告甲○○於95年6、7月間，主動向原告丁○○謊稱為其投
    資基金，使原告陷於錯誤，進而以原告本身之二張養老保險
    單於95年6月21日向被告公司分別質借67萬元、133萬元，嗣
    於95年7月31日復以上開2張養老保險單之餘額向被告公司再
    分別質借80萬元及50萬元交予被告甲○○。但被告甲○○事
    實上未將原告交付之前開330萬元（下稱系爭330萬元）用以
    投資基金，而係用以償還債務及補足挪用之保險費。
  2.又被告甲○○於96年 5月21日向原告稱將為其投資基金，且
    因原告為被告公司之優惠客戶可無息貸款，原告乃以自己之
    2張養老保險單於96年5月21日向被告公司分別質借10萬元、
    40萬元，並於隔日將撥付之現金50萬元交付予被告甲○○。
    詎被告甲○○竟意圖為自己不法之所有，進而將原告交付之
    前開款項予以侵占入己，用以償還債務及補足挪用之保險費
    。
  (二)關於被告甲○○上開之不法行為，導致原告受有財產上之損
    害計380萬元乙節，其刑責部分業經臺灣高等法院刑事庭以
    98 年度上易字第2065號判決確定在案，故被告甲○○自應
    對原告負損害賠償責任。而被告公司為被告甲○○之僱用人
    ，卻未善盡監督之責，任由被告甲○○假藉此等職務上之機
    會，向原告訛稱為其投資基金云云，致原告受有前開損害，
    亦應依民法第188條僱用人之侵權行為連帶責任負責。又被
    告甲○○以謊稱為原告投資基金之方式，自原告處受有上開
    金額之利益，雙方卻無任何法律關係存在，顯然被告甲○○
    依民法第179條規定，對原告亦應負返還責任；另原告與被
    告公司間本有保險契約關係，被告公司復基於該保險契約，
    指派被告甲○○為其履約，足見被告甲○○乃被告公司之使
    用人，因此就被告甲○○於執行職務時對原告所致之損害，
    依民法第224條規定，被告公司本應與自己之故意或過失負
    同一責任，可見被告公司於履行保險契約時，因可歸責於己
    之事由，造成原告受有上開金額之損害，自屬加害給付，構
    成不完全給付之債務不履行。為此，原告爰依民法第179 條
    、第184條第1項、第188條第1項前段、第227條第2項規定，
    請求命被告連帶給付原告380萬元，及自起訴狀繕本送達之
    翌日起至清償日止，按年息5％計算之利息。
  (三)對被告抗辯之陳述：
  1.關於被告甲○○向原告佯稱投資基金，藉此方式自原告處取
    得系爭330萬元款項後，將之用以償還債務及補足挪用保險
    金等情，業經本院及臺灣高等法院分別以98年度訴字第198
    號、98年度上易字第2065號等刑事判決認定在案，顯然原告
    交付系爭330萬元予被告甲○○，其原因絕非被告公司辯稱
    係原告與被告甲○○間之私人借貸關係云云。再者，被告甲
    ○○被訴詐欺取財罪等案件，於鈞院刑事庭98年度訴字第19
    8號審理時，就原告陳稱系爭330萬元係因投資基金始交給被
    告甲○○，至於被告甲○○所辯稱之借款情事，係原告另行
    將定存單解約後再借給被告甲○○，與系爭330萬元之保單
    無關等語，已當庭表示無意見，其後亦表示無問題詰問。顯
    然被告甲○○早已自承該筆款項與原告借款無關，自不容其
    事後翻異前詞即認為可採。
  2.又原告之所以書立被證三之聲明書，實乃被告甲○○之不法
    行為曝光後，被告公司曾邀集包含原告在內之十餘名被害人
    至基隆市建德國中會議室，向其等佯稱為協助各被害人處理
    善後、討回損失，要求被害人出具聲明書，以利該公司計算
    各被害人所受損害云云；其間被告公司人員在聽取原告陳稱
    其交付被告甲○○之系爭330萬元，目的係使被告甲○○代
    為投資基金之用後，為避免負連帶賠償責任，竟誘導原告在
    聲明書上就該筆款項記載「交由甲○○貸款救急之用」等語
    ，並向原告謊稱如其交予被告甲○○之前開款項係作投資基
    金之用時，其結果等於是幫忙被告甲○○衝業績，增加績效
    獎金，以填補被告甲○○急需之債務缺口，實則乃對被告甲
    ○○「救急之用」云云。而原告因其退休金幾遭被告甲○○
    詐取殆盡，一時驚慌失措，為早日索回損失，在未經深思熟
    慮下，竟聽信被告公司人員所言，方依照上開指示，當場書
    立被證三之聲明書後交予被告公司。是依上開說明可知，原
    告所出具之該聲明書，雖將系爭330萬元款項之交付目的記
    載為「交由甲○○貸款救急之用」，惟究其原因乃原告受被
    告公司人員誤導所致，不能以此遽謂原告交付被告甲○○之
    上開款項，純係出於私人借貸關係，甚至否認與被告甲○○
    職務內容之關聯性云云。再者，原告與被告甲○○間非親非
    故，又豈會如被告公司所稱，在明知被告甲○○尚有其他債
    務急需清償，其還款能力顯有不足下，反而將安養餘生所依
    賴之退休金，無端借予被告甲○○；又此筆款項金額龐大，
    雙方就利息及還款時間竟無任何約定，亦未簽訂字據以供佐
    證，在在均顯示被告公司辯稱系爭330萬元款項，係原告基
    於與被告甲○○之私人借貸關係而交付云云，顯不合常理，
    故原告將系爭330萬元款項交予被告甲○○，其原因毋寧是
    基於對被告甲○○乃被告公司業務員之認知，繼而遭受被告
    甲○○謊稱將為其投資基金之誤信，始有可能將該筆鉅額款
    項一次交付之。另以被告公司已自承被證三之聲明書，係原
    告於案發後向其交付等情觀之，倘如被告公司辯稱系爭330
    萬元純屬被告甲○○與原告間之私人借款云云屬實，則原告
    所受之此等損害與該公司本無任何關係，被告公司於向原告
    查證其受害情形時，只需要求原告就被告公司將來可能與被
    告甲○○共負連帶賠償之部分，向該公司予以告知即可，應
    無必要令原告就其與被告甲○○間之私人借款，再特別書立
    如被證三之聲明書。足見被告甲○○取得系爭330萬元，其
    原因絕非出於其與原告間之私人借貸關係，因此被告公司之
    前開辯解，自不足採。
  3.被告公司復辯稱原告從未向被告甲○○要求提供「收據」、
    「基金對帳單」或「基金損益情形」，與一般投資基金之交
    易常情不符云云。然查，被告甲○○正是利用原告不諳金融
    投資之弱點，故意佯稱為其投資基金云云，藉此獲得系爭
    330萬元款項；而原告當時基於對被告甲○○之信賴，認為
    被告甲○○應不會損其利益，加上對於基金投資乙事完全不
    瞭解，方信其所言，並全權委由被告甲○○處理該項事務。
    又原告既不具備任何金融專業知識及能力，倘被告甲○○未
    先向原告告知投資基金可索取對帳單加以核對者，尚難期待
    原告能夠主動要求被告甲○○提出所謂「基金對帳單」或「
    基金損益情形」等書面資料供其查核。故不能僅憑原告事後
    未向被告甲○○要求提供有關基金投資之書面資料，遽行推
    斷系爭330萬元款項乃原告與被告甲○○間之私人借款。
  4.另外，關於被告甲○○於向原告借款時，均會出具借據予原
    告之習慣乙節，業據被告甲○○於本院刑事庭98年度訴字第
    198號案件審理時供明在卷；又參以被告簽立借據之內容記
    載（原證6參照），其借款日期均早於原告交付系爭330萬元
    予被告甲○○之時間，益徵系爭330萬元與原告及被告甲○
    ○間之私人借款毫無關係，自不容被告二人事後將此混為一
    談。
  5.按僱用人藉使用受僱人而擴張其活動範圍，並享受其利益，
    且受僱人執行職務之範圍，或其適法與否，要非與其交易之
    第三人所能分辨，為保護交易之安全，受僱人之行為在客觀
    上具備執行職務之外觀，而侵害第三人之權利時，僱用人即
    應負連帶賠償責任。故民法第188條第1項所謂受僱人因執行
    職務不法侵害他人之權利，不僅指受僱人因執行其所受命令
    ，或委託之職務自體，或執行該職務所必要之行為而言，即
    濫用職務或利用職務上之機會及與執行職務之時間或處所有
    密切關係之行為，其在外形之客觀上足認為與執行職務有關
    ，而不法侵害他人之權利者，即令其係為自己利益所為之違
    法行為，亦應包括在內（最高法院91年度台上字第2627號判
    決意旨參照）。被告公司又以該公司並未經營基金投資業務
    ，原告主張被告甲○○向其告稱為投資基金，方自原告處收
    取系爭330萬元，與事實不符等情詞置辯。然依本院98年度
    訴字第198號刑事判決，以及前開臺灣高等法院98年度上易
    字第2065號刑事判決，均認定原告之所以將系爭330萬元交
    予被告甲○○，乃因被告甲○○於擔任被告公司員工之期間
    ，向該公司客戶即原告佯稱要幫忙投資基金云云，方自原告
    處取得該筆款項，顯然被告甲○○係利用受僱於被告國泰公
    司之機會，向原告推銷基金投資，方造成原告受有330萬元
    之損害，至為明確。又保險業務員向客戶推銷其他投資商品
    ，或提供理財規劃之建議，於社會上屢見不鮮；而保險公司
    在實務上亦有發行投資型保單供客戶投資之情形，該保單之
    投資標的即包含基金在內，然一般客戶如不具備財經專業，
    加上保險業務員又未能明確解釋「基金」與「投資型保單」
    之差異時，往往會誤認保險業務員要求其投資之商品即為基
    金。況且，以被告公司於網路上所架設之「投資理財網」觀
    之，其同時將國內外之基金現值等資料併予詳加列舉，以供
    客戶查閱。因此原告在不具備專業之金融知識下，認為被告
    公司銷售之「投資型保單」即為基金，始在被告甲○○向其
    謊稱將為其基金投資云云後，將系爭330萬元交給被告甲○
    ○，亦屬人情之常，益證被告甲○○收取系爭330萬元，與
    其職務內容確有關聯性。
  6.被告公司固辯稱原告與被告甲○○間曾有1420萬元之借據存
    在乙節，經原告仔細回想尋找後，發現被告甲○○先前確有
    簽立借據乙紙予原告，惟觀諸該借據之記載，被告甲○○所
    列之借款金額中，並未包含系爭330萬元在內，故被告公司
    辯稱被告收取之系爭330萬元，其原因乃被告甲○○與原告
    間之私人借貸云云，即屬無據。
  7.按民法第197條第1項規定所謂請求權人「知有損害及賠償義
    務人」之「知」，係指明知而言，如當事人間就知之時間有
    所爭執，應由賠償義務人就請求權人知悉在前之事實，負舉
    證責任（最高法院72年度台上字第1428號民事判例意旨參照
    ）。又民法第197條第1項固規定，因侵權行為所生之損害賠
    償請求權，自請求權人知有損害及賠償義務人時起，二年間
    不行使而消滅。惟所謂知有損害，非僅指單純知有損害而言
    ，其因而受損害之他人行為為侵權行為，亦須一併知之，若
    僅知受損害及行為人，而不知其行為為侵權行為，則無從本
    於侵權行為請求賠償，時效即無從進行（最高法院46年度台
    上字第34號判例意旨參照）。經查，本件被告甲○○利用擔
    任被告公司業務員之機會，向原告謊稱為其基金投資，因而
    自原告手中陸續獲得380萬元。惟被告甲○○突然於96年6月
    間避不見面且遍尋不著，導致原告心生懷疑，然當時尚不確
    定被告甲○○之行為是否屬於對原告之不法侵害，為求查明
    真相，始與其他具有類似情形之保戶共同向臺灣基隆地方法
    院檢察署提起告訴。嗣經該署偵辦該案並調查相關事證後，
    發現被告甲○○確已涉犯詐欺取財罪嫌，遂於97年12月30日
    向本院刑事庭提起公訴，至此原告方能得知被告甲○○之行
    為，確屬對於原告財產之不法侵害，已構成侵權行為。因此
    原告在提起本件訴訟之際（即98年8月間），距離被告甲○
    ○遭臺灣基隆地方法院檢察署提起公訴，實未逾民法第197
    條第1項所規定之二年期間，故原告之請求權自無罹於時效
    可言。又，原告於提起對被告甲○○之刑事告訴後，因被告
    甲○○遲未出面解釋、說明，曾轉向被告公司詢問其對於本
    案之後續處理方式，然該公司於96年11月間卻以函文告稱：
    「…有關台端所陳保險契約保費遭業務員甲○○挪用乙案…
    惟依台端所提供之資料，本公司尚難認定。為維護保戶權益
    ，本公司將向法院提起告訴，俟法院判決結果續行處理」等
    語（原證5參照）。是以被告公司對於保險業務之專業能力
    ，當時尚且無法肯認被告甲○○已構成對原告之不法侵害，
    遑論原告在不具任何專業知識及經驗下，毫無可能判斷被告
    甲○○自其手中取得380萬元之行為，已符合侵權行為之要
    件。顯然原告提起本件訴訟，絕無罹於民法第197條第1項規
    定之消滅時效。綜上，被告既未能舉證以證明原告早在提起
    本件訴訟前之二年期間內，即已知悉被告甲○○之行為該當
    於侵權行為，故其辯稱原告之請求權已罹於時效云云，顯屬
    無稽。此外，姑不論原告之本件請求尚未罹於民法第197條
    第1項規定之消滅時效等情，已如上述；又原告除得依民法
    第184條第1項、第188條第1項前段等規定，向被告甲○○及
    被告公司請求損害賠償外，其另本於同法第179條及第227
    條第2項等法律關係加以請求之部分，其消滅時效即無上揭
    民法第197條第1項規定之適用，可見被告辯稱原告之本件請
    求罹於時效云云，仍不足採，附此敘明。
二、被告抗辯：
  (一)被告甲○○部分：
    50萬元是真的原告要買保險的，但是被告甲○○沒有繳交公
    司，而系爭330萬元並不是要買保單或投資基金，是被告個
    人向原告借的，而且也有寫借據給原告，借據在原告那裡，
    且從95年6月13日起每個月給原告二分利的利息，這部份的
    資料原告那邊也會有；系爭330萬元並不是一次向原告借，
    是原告將保單質借之後把錢借給被告的。
  (二)被告公司部分：
  1.原告訴稱95年6、7月間交付被告甲○○系爭330萬元部分，
    與被告甲○○為被告公司執行之職務無關，被告公司自無需
    負責：
  按受僱人因執行職務，不法侵害他人之權利者，由僱用人與
    行為人連帶負損害賠償責任，民法第188條固定有明文，惟
    按民法第188條所定僱佣人之連帶賠償責任，以受僱人因執
    行職務不法侵害他人之權利，始有其適用。倘係受僱人之犯
    罪行為與執行職務無關，即與該條規定之要件不合，殊無因
    受僱人濫用職務或利用職務上之機會及與執行職務之時間或
    處所有密切關係之行為，其外觀在客觀上認與執行職務有關
    ，不法侵害他人之權利，遽認僱用人應與該受僱人負連帶賠
    償責任（最高法院92年度台上字第485號判決著有明文），
    是倘若受僱人不法侵害他人之行為，係受僱人個人之犯罪行
    為而與執行職務無關者，不能僅因其為被告公司業務員，即
    遽認與執行職務有關而令僱用人負連帶賠償責任。
  被告公司為人壽保險公司，乃眾所週知之事，一般人均可知
    被告公司並未經營投資基金之業務，況以原告為教師之知識
    程度及社會地位，更不可能誤認被告公司可為保戶投資基金
    。此外，被告公司於96年5月底發現被告甲○○疑似有挪用
    公款之情事，而對被告甲○○所屬保戶全面進行調查時，亦
    曾向原告進行查證，惟原告僅對被告公司表示有50萬元之新
    契約保險費遭被告甲○○侵占，至於系爭330萬元款項，則
    係其「交由甲○○小姐貸款救急」之用，此有原告所立聲明
    書可稽。足證原告交付被告甲○○系爭330萬元款項，確與
    被告甲○○為被告公司所執行之職務無涉。否則，原告於被
    告公司主動查證時，絕無可能不向被告公司反應，反而陳稱
    系爭款項係「交由甲○○小姐貸款救急」之用。況且，原告
    於基隆地方法院檢察署偵查被告甲○○涉嫌侵占乙案之偵訊
    筆錄中亦證稱，其因被告甲○○謊稱將為其「投資買賣外幣
    」，而於95年6、7月間先後交付被告甲○○共計330萬元，
    此有基隆地方法院檢察署起訴書可稽。惟查，外幣買賣業務
    僅銀行業始得為之，「除法律另有規定外，非銀行不得經營
    收受存款、受託經理信託資金、公眾財產或辦理國內外匯兌
    業務。」銀行法第29條第1項定有明文。被告公司為保險公
    司，且不得經營買賣外幣業務亦為眾所週知之事，故被告公
    司亦無可能授權被告甲○○招攬原告所稱「投資買賣外幣」
    之事宜。顯見，原告交付被告甲○○系爭款項，實與被告甲
    ○○執行被告公司之職務毫無關連。此觀諸本院對被告甲○
    ○涉嫌侵占、詐欺取財罪嫌所為刑事判決，亦認定被告甲○
    ○就系爭330萬元部分所犯為詐欺取財罪，而非業務侵占罪
    自明。綜上所陳，原告交付被告甲○○系爭330萬元之款項
    ，不論是「投資基金」、「交由游員貸款救急」抑或是「投
    資外幣」，均與被告甲○○為被告公司執行之職務無涉，且
    縱使係被告甲○○以謊稱為原告進行投資之詐欺手段，使原
    告交付系爭款項，亦係被告甲○○個人之犯罪行為，依前揭
    最高法院判決，尚難僅因被告甲○○為被告公司員工，即遽
    認被告公司應連帶負損害賠償之責。
  被告公司之投資理財網頁，其上僅單純登載最新之各種財經
    新聞與股市指數、外幣匯率及基金淨值之報價，客觀上並無
    使人認為本公司有從事基金投資業務之可能。次按保險業不
    得經營本法規定以外之業。但經主管機關核准辦理其他與保
    險業務有關者，不在此限，保險法第138條第3項定有明文。
    故依前揭規定，被告公司自不得經營與保險無關之基金投資
    業務，且被告公司為保險公司而非基金公司，乃眾所週知之
    事，此觀被告公司之變更登記表中，所營事業亦僅有「人身
    保險業」益明，故被告公司實未經營基金投資之業務。從而
    ，原告主張被告甲○○向其佯稱投資基金之行為與為被告公
    司執行職務有關，請求被告公司負連帶損害賠償責任，與民
    法第188條規定，要有未合。
  2.系爭330萬元係被告甲○○對於原告之借款，非原告投資被
    告公司基金之用，核與侵權行為無涉：
  查原告於91年至94年間，先後以自己或他人為被保險人，向
    被告公司投保之人壽保險共6件，以原告曾向被告公司投保
    之經驗觀之，當可瞭解向保險公司投保必須填寫要保書，而
    保險公司於承保後亦會發給保險單，並請原告簽收（被證五
    ：原告於91年向被告公司投保時簽署之要保書及保單簽收回
    條影本）。本件原告交付被告甲○○系爭330萬元款項時，
    並未詢問投保何種商品及其內容，亦未填寫任何要保書，此
    顯與原告過去投保之情形不符，且亦有違一般之投保常態，
    足證原告所言不足採信。又倘若系爭330萬元確係原告為交
    付被告公司購買保險之用，何以原告於95年6、7月間交付被
    告甲○○高達330萬元之鉅額款項後，長達一年期間（96年5
    月底被告甲○○遭揭發有挪用公款情事），均未曾向被告公
    司索取或詢問任何有關保險單事宜，由此顯見，原告交付系
    爭330萬元款項予被告甲○○之原因，實與被告公司毫無牽
    涉。
  按一般之基金投資流程，須先填寫開戶文件，向基金公司申
    請開戶後，始得開始進行買進或贖回基金之交易；如以現金
    繳納申購基金之款項，基金公司應摯發收據交客戶收執；且
    基金公司亦會按時寄送對帳單或提供查詢基金帳戶津值之方
    式（如網路、電話），俾客戶知悉其基金交易情形及基金之
    現值，此應為一般之社會通念。次按原告為教師，以其年齡
    、所受教育、社會經驗及智識程序，當能認知投資基金須填
    寫申購文件、繳納現金應要求提供收據為憑；申購基金後，
    亦不可能不要求基金公司提供「基金對帳單」或詢問「基金
    之投資損益」情形。倘原告交付被告甲○○之系爭330萬元
    款項確係投資基金之用，何以未填寫基金開戶申請書或任何
    文件？亦未要求被告甲○○提供收據？且原告於95年6月將
    「投資基金」之款項交付被告甲○○後，至96年6月被告甲
    ○○侵占公款事發之一年間，亦從未曾向被告公司要求提供
    收據、基金對帳單或查詢基金投資損益之情形，故原告主張
    系爭330萬元款項係為投資被告公司基金，顯違背常理，不
    足採信。可見，原告交付系爭款項予被告甲○○時，即自認
    該款項與被告公司無關。
  查原告於96年8月29日以書面向偵查本案刑事部分之檢察官
    陳明，系爭「330萬元應包含在游員向其所借貸週轉的1420
    萬元中」，與另外50萬元系代客作基金有別。倘「系爭330
    萬元係投資被告公司基金」屬實，原告豈會甘冒偽證罪責而
    向檢察官為「借貸週轉」之陳述？且查被告甲○○於本案涉
    及之刑事案件審理程序中，始終明確表示系爭330萬元係其
    與原告之私人借貸，且確經原告同意，與另50萬元係為投保
    被告公司保險之保險費不同。
  3.縱被告甲○○之行為係執行職務侵權行為，原告之損害賠償
    請求權亦已罹於時效而消滅：
  按關於侵權行為損害賠償請求權之消滅時效，應以請求權人
    實際知悉損害及賠償義務人時起算，非以知悉賠償義務人因
    侵權行為所構成之犯罪行為經檢察官起訴，或法院判決有罪
    為準（最高法院72年度台上字第738號判例著有明文）。是
    侵權行為損害賠償請求權消滅時效之起算，應以請求權人「
    實際知悉」損害及賠償義務人時為準，與檢察官何時起訴無
    關。故原告主張其侵權行為損害賠償請求權消滅時效，應自
    檢察官對被告甲○○起訴時起算，顯不可採。
  復查，被告公司於96年6月間調查被告甲○○侵占公款之情
    形時，原告即於96年6月6日向被告公司聲明，系爭330萬元
    款項是給被告甲○○貸款救急之用，嗣於96年6月15日又向
    被告公司改稱系爭330萬元與另50萬元，係交付被告甲○○
    投資基金卻遭被告甲○○挪用之款項（被證8，原告96年6月
    15日聲明書）。縱令系爭330萬元係遭被告甲○○侵占，原
    告亦係於96年6月15日即已「實際知悉」系爭330萬元遭被告
    甲○○侵占。爰此，倘若原告對被告甲○○或被告公司有侵
    權行為損害賠償請求權，依前最高法院判例意見，其消滅時
    效亦自96年6月15日起算。惟原告於98年8月始起訴請求賠償
    ，原告之侵權行為損害賠償請求權顯已罹於民法第197條之
    二年時效而消滅，被告公司自得拒絕給付（民法第144條第1
    項參照）。
  4.按因可歸責於債務人之事由，致為不完全給付者，債權人得
    依關於給付遲延或給付不能之規定行使其權利。民法第227
    條第1項定有明文。次按債之關係中，…從給付義務之違反
    ，…構成不完全給付（最高法院95年度上字第804號判決參
    照）。準此，當事人間須有債之關係，而債務人違反從給付
    義務時，債權人始可行使不完全給付之相關權利。惟查，原
    告交付系爭330萬元予被告甲○○，係基於其雙方間之私人
    借貸，核與被告公司無關，況且原告與被告公司間從未就系
    爭330萬元成立任何契約，而被告甲○○收受系爭330萬元亦
    非為被告公司履行債務，原告與被告公司實無任何債之關係
    可言，是原告主張被告公司應依前揭民法規定負債務不履行
    之責，顯無理由。
  5.至於原告訴稱於96年5月交付被告甲○○50萬元款項部分，
    業經台灣高等法院以98年度上易字第2065號刑事判決確定，
    認定係原告為向被告公司投保而交付之保險費，並認定被告
    甲○○此部分行為係犯業務侵占罪，從而，就該50萬元部分
    ，被告公司認諾應負僱用人之連帶賠償責任。
  6.基於前述，被告公司答辯聲明：
  原告之訴330萬元部分駁回。
  原告敗訴部分之訴訟費用由原告負擔。
  如受不利判決，願供擔保請准宣告免為假執行。
三、得心證之理由：
  (一)經查，原告主張被告甲○○自89年5月18日起於被告公司擔
    任保險業務員，後升任為銓泰推展處儲備處長，被告甲○○
    因家人積欠鉅額債務，不時挪用保險客戶繳納之保險費或借
    款以償還債務，事後再借款或以其他客戶之保險費補足挪用
    之保險費。而被告甲○○自95年6月起因挪用客戶保險費之
    行為，已不敷支付龐大債務及保險費缺口，明知其並無還款
    能力及意願，為解決該情形，竟意圖為自己不法之所有，隱
    暪自己挪用被告公司客戶保險費及積欠債務急需用錢填補財
    務缺口之事實，於95年6、7月間，主動向原告謊稱為其投資
    基金，使原告陷於錯誤，進而以原告本身之二張養老保險單
    於95年6月21日向被告公司分別質借67萬元、133萬元，嗣於
    95年7月31日復以上開2張養老保險單之餘額向被告公司再分
    別質借80萬元及50萬元交予被告甲○○。但被告甲○○事實
    上未將原告交付之系爭330萬元用以投資基金，而係用以償
    還債務及補足挪用之保險費。又被告甲○○於96年5月21日
    向原告稱將為其投資基金，且因原告為被告公司之優惠客戶
    可無息貸款，原告乃以自己之2張養老保險單於96年5月21日
    向被告公司分別質借10萬元、40萬元，並於隔日將撥付之現
    金50萬元交付予被告甲○○。詎被告甲○○竟意圖為自己不
    法之所有，進而將原告交付之前開款項予以侵占入己，用以
    償還債務及補足挪用之保險費等情，業經本院98年度訴字第
    198號、臺灣高等法院98年度上易字第2065刑事判決被告甲
    ○○詐欺取財罪確定在案，有上開刑事判決在卷可稽，並經
    本院依職權調取上開刑事卷宗核閱屬實，堪信原告上開主張
    為真實。是原告前揭主張其財產上損害係被告甲○○上開侵
    權行為所造成之事實，應堪認定。
  (二)就被告甲○○部分：
    按因故意或過失，不法侵害他人之權利者，負損害賠償責任
    ，民法第184條第1項前段定有明文。經查，被告甲○○對於
    原告主張所交付50萬元係用以購買保險，其餘330萬元係被
    告甲○○謊稱為其投資基金，使原告陷於錯誤，進而以原告
    本身之二張養老保險單於95年6月21日向被告公司分別質借
    67萬元、133萬元，嗣於95年7月31日復以上開二張養老保險
    單之餘額向被告公司再分別質借80萬元及50萬元交予被告甲
    ○○，然被告甲○○事實上未將原告交付之前開330萬元用
    以投資基金，而係用以償還債務及補足挪用之保險費，致原
    告受有330萬元之損害等情，均未爭執，堪信原告上開主張
    為真實，是原告依侵權行為之法律關係向被告甲○○請求返
    還其所受損害合計380萬元（50萬元及330萬元），為有理由
    ，應予准許。
  (三)就被告公司部分：
  1.按當事人於言詞辯論時為訴訟標的之捨棄或認諾者，應本於
    其捨棄或認諾為該當事人敗訴之判決，民事訴訟法第384 條
    定有明文。原告請求被告連帶賠償50萬元部分，被告公司於
    98年9月28日所提出民事答辯狀同意原告此部分之請求，為
    對於訴訟標的之認諾，依上開規定，原告此部分請求應予准
    許。
  2.次按因侵權行為所生之損害賠償請求權，自請求權人知有損
    害及賠償義務人時，二年間不行使而消滅，自有侵權行為時
    起，逾十年者亦同。民法第197條第1項定有明文。又關於侵
    權行為損害賠償請求權之消滅時效，應以請求權人實際知悉
    損害及賠償義務人時起算，非以知悉賠償義務人因侵權行為
    所構成之犯罪行為經檢察官起訴，或法院判決有罪為準（最
    高法院72年度台上字第738號判例意旨參照）。是請求權人
    若實際知悉損害及賠償義務人時，即起算時效，並不以賠償
    義務人坦承該侵權行為之事實為必要，至該賠償義務人於刑
    事訴訟中所為之否認或抗辯，或法院依職權所調查之證據，
    亦僅供法院為判刑論罪之參酌資料而已，不影響請求權人原
    已知悉之事實（最高法院85年度台上字第2113號判決意旨參
    照）。又按連帶債務人中之一人消滅時效已完成者，依民法
    第276條第2項規定，固僅該債務人應分擔之部分，他債務人
    同免其責任，惟民法第188條第3項規定，僱用人賠償損害時
    ，對於侵權行為之受僱人有求償權，則僱用人與受僱人間並
    無應分擔部分可言，倘被害人對為侵權行為之受僱人之損害
    賠償請求權消滅時效業已完成，僱用人自得援用該受僱人之
    時效利益，拒絕全部給付，不以該受僱人已為時效抗辯為必
    要（最高法院95年度台上字第1235號判決意旨參照）。經查
    ，本件原告於96年6月15日所出具之聲明書記載：「95年兩
    張保單（金滿意）被甲○○取走，共貸330萬元，保單未拿
    回。96年5月又被他貸款50萬元買基金。一直未見到保單。
    我總共被拿走380萬元正，在獲悉甲○○未到公司上班，遂
    速行到國泰公司…」等語，足見，原告此際業已實際知悉損
    害及賠償義務人，而原告遲至98年8月14日始向本院起訴，
    有民事起訴狀上本院收狀戳附卷足參，是原告所主張之因侵
    權行為所生之損害賠償請求權，已罹於知悉之2年時效，其
    侵權行為損害賠償請求權已消滅，故被告公司以時效據為抗
    辯，自屬有理。
  3.再按因時效而免負義務，雖得認為受利益，但法律規定時效
    制度，其目的即在使受益人取得其利益，故除另有不當得利
    請求權與之競合之情形外，不能謂無法律上之原因而受利益
    （最高法院51年度台上字第2881號判例參照）。又無法律上
    之原因而受利益，致他人受損害者，應返還其利益，民法第
    179條本文定有明文。是不當得利，須以無法律上之原因而
    受利益，致他人受損害為其成立要件。倘被告未曾因原告之
    行為受有利益，原告要難依據不當得利請求被告返還。本件
    被告甲○○所為上開侵權行為，固致原告受有損害，惟被告
    公司並未因此受有利益，顯未合於不當得利之要件，故原告
    此部分之請求，洵屬無據。
  4.末按因可歸責於債務人之事由，致為不完全給付者，債權人
    得依關於給付遲延或給付不能之規定行使其權利；因不完全
    給付而生前項以外之損害者，債權人並得請求賠償，民法第
    227條固定有明文。又不完全給付之債務不履行責任，須因
    可歸責於債務人之事由致提出不符合債務本旨之給付始足當
    之。本件原告與被告公司間存有保險契約關係，惟保險契約
    為當事人約定，一方交付保險費於他方，他方對於因不可預
    料，或不可抗力之事故所致之損害，負擔賠償財物之契約。
    要保人負有按期交付保險費於保險人之義務，保險人對於保
    險事故之發生負有賠償財物之義務。本件原告與被告公司間
    並未就系爭330萬元成立任何契約，而被告甲○○收受系爭
    330萬元亦非為被告公司履行債務，被告公司之保險業務員
    即被告甲○○對於原告所為上揭侵權行為，非屬保險契約之
    範疇，亦與保險契約保險人應對於保險契約相對人或被保險
    人所為之給付無涉，純屬被告甲○○個人利用原告對其之信
    賴，藉機所為之違法行為，自非被告公司本於與原告間之契
    約關係所為未符債之本旨所為之給付，況依原告之主張，被
    告公司就保險契約並未違反雙方之約定，且被告甲○○能趁
    機為上開侵權行為係因原告過度信賴，無一般合理人之基本
    投資觀念所致，亦非可歸責於被告公司，均未合於民法第
    227條所定不完全給付之要件，原告基於不完全給付向被告
    公司為請求，亦屬無據，應予駁回。
四、綜上所述，原告依侵權行為之法律關係請求被告連帶給付50
    萬元、被告甲○○給付330萬元及法定遲延利息，為有理由
    ，應予准許；逾此範圍之請求，為無理由，應予駁回。
五、本件事證已臻明確，兩造其餘之攻擊、防禦方法，核與判決
    結果不生影響，爰毋庸一一論述，併此敘明。
六、兩造均陳明願供擔保請准宣告假執行及免為假執行，經核原
    告勝訴部分，均於法相符，爰分別酌定相當之擔保金額併予
    准許；至原告敗訴部分，其假執行之聲請即失所附麗，應予
    駁回。
七、本件訴訟費用39,320元（即第1審裁判費38,620元、登報費
    700元）由被告連帶負擔七分之一，餘由被告甲○○負擔。
八、據上論結：本件原告之訴為一部有理由、一部無理由，依民
    事訴訟法第385條第1項前段、第85條第2項、第79條，判決
    如主文。
中    華    民    國    99    年    4     月    14    日
                  民事庭法  官  林玉珮
以上正本係照原本作成。
對於本件判決如有不服，應於收受送達後20日內向本院提出上訴
書狀，敘述上訴之理由，上訴於臺灣高等法院。
中    華    民    國    99    年    4     月    14    日
                        書記官  洪福基

司法院資訊處製作；財團法人民間司法改革基金會備份。
